【裁判字號】    97,訴,2776
【裁判日期】    970929
【裁判案由】    偽造有價證券
【裁判全文】
臺灣臺中地方法院刑事判決              97年度訴字第2776號
公  訴  人  臺灣臺中地方法院檢察署檢察官
被      告  丙○○
                    號
指定辯護人  本院公設辯護人  乙○○
上列被告因偽造有價證券案件，經檢察官提起公訴（九十七年度
偵字第六一一七號），本院判決如下：
    主    文
丙○○竊盜，處有期徒刑月。又意圖供行使之用，而偽造有價
證券，處有期徒刑壹年捌月；偽造之支票壹張（面額：新臺幣伍
萬元、發票人：曾雪認、發票日期：民國九十七年三月十二日、
付款人：國泰世華銀行干城分行、支票號碼：AD0000000號），
沒收。應執行有期徒刑壹年拾月；偽造之支票壹張（面額：新臺
幣伍萬元、發票人：曾雪認、發票日期：民國九十七年三月十二
日、付款人：國泰世華銀行干城分行、支票號碼：AD0000000號
），沒收。
    犯罪事實
一、丙○○與曾雪認原為夫妻關係，惟已於民國九十六年七月二
    十三日離婚，詎丙○○因缺錢花用，竟基於行竊他人財物之
    犯罪故意，於九十七年一月二十五日下午三時許，在臺中縣
    大里市○○路將軍二巷四號住處內，乘曾雪認外出之際，竊
    取曾雪認所有而放置於皮包內之空白支票一張（付款人：國
    泰世華銀行干城分行、支票號碼：AD0000000號）。丙○○
    得手後，遂於同日在上址住處內，基於偽造有價證券之故意
    ，意圖供行使之用，而在該張空白支票上自行填載金額為新
    臺幣（下同）五萬元，發票日期為九十七年三月十二日，並
    偽造「曾雪認」之簽名一枚於發票人簽章欄內，再持前揭皮
    包內之「曾雪認」私章盜蓋於上開偽造簽名及大寫金額之後
    ，據以完成支票之絕對應行記載事項，而以此方式冒用曾雪
    認之名義，偽造該張具有有價證券性質之支票。丙○○再於
    九十七年一月下旬某日，前往臺中市○○街二００巷二十弄
    十三號，另意圖為自己不法之所有，持該張偽造支票交予不
    知情之友人許清杉，作為借款四萬元之擔保而予行使，並隱
    瞞前揭未獲授權簽發支票之事實。致使許清杉不知有偽而陷
    於錯誤，乃當場允借四萬元並將現款交予丙○○收執。嗣於
    九十七年一月二十九日下午五時許，曾雪認發現其所有之上
    開支票遭竊，乃懷疑係遭丙○○竊取，幾經詢問後丙○○始
    坦承前揭犯行，並由曾雪認於同日下午五時四十分許，主動
    前往臺中縣警察局霧峰分局大里分駐所報案，始為警查悉上
    情。
二、案經曾雪認訴由臺中縣警察局霧峰分局報告臺灣臺中地方法
    院檢察署檢察官偵查起訴。
    理    由
一、上開犯罪事實，業據被告丙○○於警詢及偵審中坦承不諱，
    核與證人即告訴人曾雪認在警詢中指證之犯罪情節相符，並
    經證人即被害人許清杉於警詢時證述係由被告交付該張支票
    之經過明確，復有該張支票之正、反面影本一份、照片六張
    附卷可稽，足徵被告前揭自白應屬實情。本案事證已臻明確
    ，被告犯行至堪認定。
二、核被告丙○○竊取告訴人曾雪認之空白支票，且未獲授權即
    擅自冒用告訴人曾雪認名義簽發支票，並將本票交予不知情
    之被害人許清杉作為借款擔保，被害人許清杉並陷於錯誤而
    交付四萬元之現金，核其所為，係犯刑法第三百二十條第一
    項之普通竊盜罪，及刑法第二百零一條第一項之偽造有價證
    券罪，及刑法第三百三十九條第一項之詐欺取財罪。被告偽
    造告訴人曾雪認署押及盜用印章之部分行為，應為偽造有價
    證券之全部行為所吸收；而行使偽造有價證券之輕度行為，
    亦吸收於偽造有價證券之重度行為中，均不另論罪。而被告
    於行使上開偽造有價證券之際，亦已向被害人許清杉要求擔
    保借款，而著手於詐欺取財犯罪之實行，二者間自具有時間
    上之重疊關係。參考德國與日本之實務與學說見解，其中德
    國實務界多以行為時在時間上之客觀重疊性，作為認定一行
    為與否之標準，亦即具有所謂行為之部分一致性，即可以被
    認定為一行為（詳參國立臺灣大學法律學系教授黃榮堅所著
    「基礎刑法學下」第四０九頁，二００三年五月初版第一刷
    ）。日本刑法就想像競合犯之一行為概念，則採「重合理論
    」，而衍生出「自然行為主要部分重合說」、「自然行為部
    分重合說」、「自然行為之著手階段重合說」、「二個以上
    自然行為不可分說」等學說見解，惟不論採大部分同一或局
    部同一，其所實行數個犯罪構成要件重疊之同一時點，通說
    係以應依社會觀念所認定實行之著手階段屬於同一為必要。
    則在著手實行階段具有同一性之情形下，凡基於一個犯罪決
    意，實行數個犯罪構成要件之行為，彼此實行行為完全同一
    ，或大部分同一，甚或局部同一，視個案情節，皆可能得以
    評價為一個犯罪行為而論以想像競合犯（詳參最高法院法官
    張淳淙所著「從刑法修正論行為之單數－牽連犯、連續犯及
    常業犯廢除後之實務因應」一文，刊載於司法週刊第一二八
    六期「司法文選別冊」）。則被告所為詐欺取財罪（已吸收
    行使偽造有價證券之輕度行為）與偽造有價證券罪之間，既
    具有犯罪行為局部重合之特殊關係，揆諸前揭說明，自應認
    係一個行為而觸犯數個相異之罪名，為想像競合犯，應從較
    重之偽造有價證券罪論處。雖刑法修正前實務界向來將前揭
    持偽造有價證券作為借款擔保之行為，二分為不同之獨立行
    為，再以牽連關係論以裁判上一罪；惟於本次刑法修正後，
    既已廢除連續犯、牽連犯等規定，就刑法上行為數之認定本
    有加以重構之必要。一如過去慣常將行使偽造私文書與詐欺
    取財罪論以牽連關係之情形，於修法前已不乏學術論文指其
    應屬一行為所犯而適用想像競合犯，在本次修法後，更難遽
    予分論併罰而評價為數罪，足認法院尚非不可重新審究刑法
    上一行為之定義與範疇，自不能將修法前曾經論以牽連犯者
    ，修法後亦必然以數罪處斷，附此敘明。至於被告所犯上開
    普通竊盜罪及偽造有價證券罪間，犯意各別，行為互殊，應
    予分論併罰。
三、而被告所涉上開詐欺取財罪行部分，固未經檢察官詳載於起
    訴事實內，然此部分因與其餘記明公訴意旨之偽造有價證券
    罪有想像競合犯之裁判上一罪關係，已如前述，當為起訴效
    力所及，基於審判不可分原則，本院自應併予審究。又被告
    雖有拿取告訴人曾雪認印章並盜蓋於上開空白支票之行為，
    惟被告於使用完畢後，已將該只印章放回告訴人曾雪認之皮
    包內，此經被告於本院審理時供述明確，並有卷附皮包內容
    物之照片可資參佐。是以被告僅係拿取該只印章作一時之使
    用，其後亦已將之放回原位，主觀上應無不法所有之意圖至
    明。公訴意旨認為被告係竊取告訴人曾雪認所有之該只印章
    ，自有未洽，惟因此部分縱使成立犯罪，亦與被告前揭所犯
    竊盜空白支票之犯行，成立接續犯之實質上一罪關係，爰不
    另為無罪之諭知。
四、又被告冒用告訴人曾雪認之名義簽發支票，其自行填載之票
    面金額僅有五萬元，實際擔保取得之借款亦僅有四萬元，被
    告犯罪所可獲得之利益不高，告訴人曾雪認財產權益及經濟
    信用之損失亦屬有限，本院縱予量處前揭偽造有價證券罪名
    之最低度刑有期徒刑三年，與被告所為犯行之嚴重程度仍有
    失諸衡平之憾，似嫌過苛，應依刑法第五十九條之規定酌減
    其刑。爰審酌被告之犯罪動機、目的、手段、犯罪所生危害
    、被告已與被害人許清杉達成民事和解（有和解書在卷可憑
    ）、告訴人曾雪認亦於偵訊時表示不願追究之意、被告犯罪
    後坦承犯行之態度、智識程度等一切情狀，分別量處如主文
    所示之刑，並定其應執行之刑，以示懲儆。被告所偽造之支
    票一張（面額：五萬元、發票人：曾雪認、發票日期：九十
    七年三月十二日、付款人：國泰世華銀行干城分行、支票號
    碼：AD0000000號），應依刑法第二百零五條之規定，不問
    屬於犯人與否，宣告沒收。
據上論斷，應依刑事訴訟法第二百九十九條第一項前段，刑法第
三百二十條第一項、第二百零一條第一項、第三百三十九條第一
項、第五十五條、第五十九條、第五十一條第五款、第二百零五
條，刑法施行法第一條之一第一項、第二項前段，判決如主文。
本案經檢察官甲○○到庭執行職務。
中    華    民    國    97    年    9     月    29    日
                  刑事第七庭  審判長法  官  陳如玲
                                    法  官  張清洲
                                    法  官  高文崇
上正本證明與原本無異。
如不服本判決，應於收受送達後10日內向本院提出上訴書狀（應
敘述具體理由並附繕本）。
上訴書狀如未敘述理由，應於上訴期間屆滿後20日內補提理由書
於本院。
                                    書記官  林淑慧
中    華    民    國    97    年    9     月    29    日
附錄論罪科刑法條：
刑法第二百零一條第一項：
意圖供行使之用，而偽造、變造公債票、公司股票或其他有價證
券者，處三年以上十年以下有期徒刑，得併科三千元以下罰金。
刑法第三百二十條第一項：
意圖為自己或第三人不法之所有，而竊取他人之動產者，為竊盜
罪，處五年以下有期徒刑、拘役或五百元以下罰金。
刑法第三百三十九條第一項：
意圖為自己或第三人不法之所有，以詐術使人將本人或第三人之
物交付者，處五年以下有期徒刑、拘役或科或併科一千元以下罰
金。


司法院資訊處製作；財團法人民間司法改革基金會備份。
